【裁判字號】    94,易緝,169
【裁判日期】    950323
【裁判案由】    詐欺
【裁判全文】
臺灣板橋地方法院刑事判決             94年度易緝字第169號
公  訴  人  臺灣板橋地方法院檢察署檢察官
被      告  甲○○
輔  佐  人  乙○○
上列被告因詐欺案件，經檢察官提起公訴（85年度偵字第12387
號、第13453號、第13840號），本院判決如下：
    主  文
甲○○無罪。
    理  由
一、公訴意旨略以：被告甲○○與戴阿粉（經本院以87年度易緝
    字第244 號判決無罪確定）為夫妻關係，竟基於意圖為自己
    不法所有之概括犯意聯絡，先於民國82年10月間，在臺北縣
    中和市○○路111 巷49號住處召集民間互助會，以募集資金
    前往大陸投資之不實事項，向附近鄰居遊說加入，致告訴人
    丁○○○陷於錯誤，以其本人及其女賴瑛華名義各參加1 會
    ，並按月給付新臺幣（下同）2 萬元予戴阿粉。其後於84年
    農曆年前及同年9 月間，被告與戴阿粉復以前往大陸投資為
    名，分別向告訴人丙○○、戊○○借款200 萬元及100 萬元
    ，告訴人丙○○、戊○○因而誤信被告及戴阿粉有清償借款
    之真意而交付上開款項。詎被告與戴阿粉於85年5 月間所召
    集之互助會倒會後，即避不見面，所簽發用以擔保借款之支
    票亦未兌現，告訴人丁○○○、丙○○、戊○○始知受騙。
    因認被告涉犯刑法第339 條第1 項之詐欺取財罪嫌。
二、按犯罪事實應依證據認定之，無證據不得認定犯罪事實，又
    不能證明被告犯罪或其行為不罰者，應諭知無罪之判決，刑
    事訴訟法第154 條第2 項、第301 條第1 項分別定有明文。
    而刑法第339 條第1 項之詐欺取財罪，必以行為人主觀上有
    意圖為自己或第三人不法所有之詐欺犯意，客觀上有施用詐
    術使人陷於錯誤而交付財物之行為為其構成要件。公訴人認
    被告涉犯詐欺取財罪嫌，無非係以告訴人丁○○○、丙○○
    、戊○○之指訴，及互助會會單影本1 件、附表所示支票影
    本7 紙、退票理由單影本4 紙為據。訊據被告堅詞否認有何
    詐欺犯行，辯稱：前開互助會係由戴阿粉召集、主持，伊並
    未參與其事，而伊與戴阿粉向告訴人丙○○、戊○○借款時
    ，均按借款金額簽發支票作為擔保，並為渠等設定不動產抵
    押權，借款期間亦有利息之給付，並非詐欺等語。
三、經查：
  (一)被告與戴阿粉為夫妻關係，戴阿粉於82年10月間以被告名義
    召集民間互助會，會期自同年月10日起至85年12月10日止，
    連同會首共計39會，每會1 萬元，於每月10日在臺北縣中和
    市○○路111 巷49號開標，告訴人丁○○○以其本人及其女
    賴瑛華名義參加2 會，惟該互助會進行至85年3 月10日第30
    會後，即宣告倒會，告訴人丁○○○所參加之2 會直至倒會
    時均仍為活會等情，業據同案被告戴阿粉於檢察官訊問及本
    院87年度易緝字第244 號刑事案件審理時供承不諱，核與告
    訴人丁○○○於檢察官訊問及本院上開刑事案件審理時指訴
    之情節相符，且有互助會會單影本1 件附卷可資佐證，應堪
    予以認定。而被告與戴阿粉自84年11月間某日起，陸續以整
    修房屋及前往大陸地區投資為由，向告訴人丙○○借款，第
    1 次於84年11月間借款40萬元，由戴阿粉簽發附表編號1 所
    示支票，第2 次於同年12月間借款110 萬元，由戴阿粉簽發
    附表編號2 所示支票，第3 次則於85年1 月間借款50萬元，
    由戴阿粉簽發附表編號3 之支票作為擔保。復以至大陸投資
    石頭事業或解決其子張尚謙與他人間之糾紛等為由，先後向
    告訴人戊○○借款，第1 次於84年過年前某日借款10萬元，
    由被告簽發附表編號4 所示支票，第2 次於同年9 月間借款
    20萬元，由戴阿粉簽發附表編號5 所示支票，第3 次於同年
    10月間借款50萬元，由戴阿粉簽發附表編號6 所示支票，第
    4 次於同年12月間借款20萬元，由戴阿粉簽發附表編號7 所
    示支票作為擔保。惟被告及戴阿粉屆期並未清償借款，前開
    支票經提示亦遭退票之事實，業據被告於本院審理時坦承不
    諱，並經同案被告戴阿粉於檢察官訊問及本院87年度易緝字
    第244 號刑事案件審理時供述明確，且據告訴人丙○○、戊○○於檢察官訊問及本院87年度易緝字第244 號刑事案件審
    理時指訴綦詳；此外，復有共同連帶借用證書影本1 件、附
    表所示支票影本7 紙、臺北市票據交換所存款不足退票單影
    本4 紙在卷足稽，亦堪認定。
  (二)告訴人丁○○○於本院87年度易緝字第244 號刑事案件審理
    時供稱：「我只認識戴阿粉，會單上是甲○○之名字，我不
    認識甲○○。」、「戴阿粉說要買房子... 要我跟她會幫她
    忙... 。」、「（問：當時甲○○本人有無負責開標、收會
    錢？）都是戴阿粉開標、收會錢。」等語（見本院87年度易
    緝字第244 號刑事卷宗第39頁反面、第40頁），足見上開互
    助會確係由戴阿粉召集、主持，被告僅為名義上之會首，被
    告此部分所辯，尚非無據。而同案被告戴阿粉供稱：「85年
    3 、4 月間我倒會後，我有4 個會腳無法付會錢，都是死會
    ，在之前未倒會前，「湯玲」參加了2 會，標走會款後，我
    收幾次她的會款後就找不到她，她是82年10月10日開標後第
    2 會、第4 會即得標，她標走第2 會後，我收到其2 次死會
    錢即收不到，至30會倒會時，我共為她墊了36萬元，倒會後
    ，死會之「蔣萬國」、「簡永鎮」又未付我會錢。」、「何
    順妹之會，我曾收死會錢予她18333 元現款，後來她又來要
    求我還錢，我又分2 、3 次予她2 千多元。」等語（見前開
    刑事卷宗第55頁正、反面）；告訴人丁○○○亦指稱：「..
    . 標到30會時，有會員標到5 千多元，活會者已不標，戴阿
    粉說沒有錢，其先生到大陸去，沒有拿錢回來。」、「戴阿
    粉後來在倒會時有開本票予我，說欠我的錢要分期還我，每
    月還我1 萬或2 萬，所有的本票均是戴阿粉在同一天開予我
    的，2 萬元有14張，1 萬元有27張，另有1 張7 千元，是要
    償還欠我及我女兒賴瑛華之會錢。」等語（見前開卷宗第40
    頁、第54頁反面、第55頁），並有卷附本票影本42紙可按，
    ；以前開互助會共計39會之會期，已持續進行達第30期後，
    始宣告倒會，足見戴阿粉以被告名義召集該互助會之初，確
    有透過民間互助會募集資金並按期收付會款之真意，乃於該
    互助會會期即將結束之際，因其他會員於標取會款後未依約
    繳付會款之故，致未能返還告訴人丁○○○已繳納之合會金
    甚明。參以戴阿粉於所召集之互助會倒會後，猶將所收取之
    會款18333 元交付告訴人丁○○○，並與告訴人丁○○○結
    算餘額為557000元後，簽發足額本票供其收執，而未逃避債
    務等情，益徵被告並未與戴阿粉基於意圖為自己不法所有之
    詐欺犯意召集互助會，共同施用詐術，使告訴人丁○○○交
    付互助會會金之行為，自不得遽以詐欺罪責相繩。
  (三)又同案被告戴阿粉於本院87年度易緝字第244 號刑事案件審
    理時供稱：「我有向丙○○借錢，但有將中和市○○路111
    巷49號房子設定抵押予他們，黃某是2 、3 順位... 。」、
    「... 每10萬元付1800元利息，後來我付不出月息，改付日
    息，付到最後1 張發票日85年4 月13日之支票到期之月息，
    之後無法付息，改付日息，又付4 天日息，之後無法再付。
    」等語（見前開刑事卷宗第16頁、第60頁），核與告訴人丙○○指訴：「（借錢期間有無付息？）起初有付4 月，月息
    每10萬元要1800元，40萬元、110 萬元均有付，50萬元那筆
    未付，85年3 月即無法付息。」、「40萬元及110 萬元有設
    定抵押，我是第2 胎及第3 胎，50萬元說很快會過，所以只
    有開本票，無法付月息後確有付4 次日息。」等語相符（見
    前開卷宗第59頁反面、第60頁正、反面）；觀諸卷附臺北縣
    中和地政事務所87年10月21日87北縣中地一字第11887 號函
    檢送之土地登記申請書、土地建築改良物抵押權設定契約書
    所示，被告與戴阿粉向告訴人丙○○借款40萬元時，確曾於
    84 年7月5 日以戴阿粉所有、坐落臺北縣中和市○○段281
    地號土地及臺北縣中和市○○路111 巷49號建物，為告訴人
    丙○○設定最高限額48萬元之第2 順位抵押權，權利存續期
    間自同日起至85年1 月4 日止，借款利率為月息1 分8 厘；
    另110 萬元借款部分，則以告訴人丙○○之兄黃明山為抵押
    權人，設定第3 順位抵押權，權利存續期間自84年7 月11日
    起至85年1 月10日止。被告與戴阿粉向告訴人丙○○借款時
    ，均於表明其借款事由後，得告訴人丙○○同意而借予各該
    筆款項，此據告訴人丙○○陳明在卷（見本院87年度易緝字
    第244 號刑事卷宗第58頁反面），並由戴阿粉簽發同額支票
    作為擔保，復以戴阿粉所有之上揭不動產設定抵押權，以確
    保其債權，借款期間亦有利息之支付；況麒發商行戴阿粉名
    義之第一商業銀行雙和分行帳號015478號支票帳戶，係於85
    年5 月3 日始遭列為拒絕往來戶，有該行87年9 月18日一雙
    和字第279 號函在卷可佐，顯見被告與戴阿粉向告訴人丙○○借款並簽發附表編號1 至編號3 所示支票供擔保時，該支
    票帳戶仍在正常使用中，猶難認被告與戴阿粉係共同基於不
    法所有之意圖，施用詐術使告訴人丙○○陷於錯誤而交付借
    款。
  (四)同案被告戴阿粉於本院87年度易緝字第244 號刑事案件審理
    時復供稱：「我們84年開始向他（戊○○）借錢，每月付息
    1 萬元，又有將前述之商店房子設第4 抵押順位予他。」等
    語（見前揭卷宗第56頁），告訴人戊○○亦陳稱：「借時言
    明2 分利，借10萬元有予我1 、2 次利息，每次約2000元..
    . 。」、「最後到達100 萬元時，我才要求其設定抵押，我
    本來聽她說未設定抵押，銀行之第1 胎我是知道，沒有想到
    我要設定時前面已有3 胎，第2 、3 胎是丙○○設定200 萬
    元，銀行則是設定600 萬元出頭，當時如以市價賣約可賣到
    900 萬元，我可能還可拿到50萬元左右。」等語（見上開卷
    宗第104 頁反面、第105 頁）。而被告與戴阿粉向告訴人戊○○借款期間，除有約定利息之給付外，並於84年12月22日
    以戴阿粉所有之前述不動產為告訴人戊○○設定100 萬元之
    抵押權，權利存續期間自同日起至86年12月21日止，亦有前
    開土地登記申請書、土地建築改良物抵押權設定契約書附卷
    可稽；其抵押權設定時雖已係第4 順位，惟經告訴人戊○○
    盤算結果，亦認尚可於相當程度內獲得清償，此據告訴人戊○○陳述如前。況被告與戴阿粉向告訴人戊○○借款時，分
    別簽發附表編號4 至編號7 所示支票作為擔保，而被告名義
    之彰化商業銀行東三重分行帳號000000000 號支票帳戶，係
    於票載發票日後之84年9 月22日經列為拒絕往來戶，此觀該
    行87年9 月24日彰東三重守第2134號函即明，另麒發商行戴
    阿粉名義之前開支票帳戶則係於85年5 月3 日始遭列為拒絕
    往來戶，業經認定如前，足認被告及戴阿粉向告訴人戊○○
    借款時，係在渠等支票帳戶均正常收付之情況下簽發各該支
    票作為擔保（附表編號7 之支票票載發票日85年6 月13日雖
    係在該支票帳戶拒絕往來日後，惟支票係見票即付，本件借
    款及簽發票據之日，係在票載發票日前約半年之84年12月間
    ，仍係在該支票帳戶遭拒絕往來之前），復另以不動產為告
    訴人戊○○設定抵押權確保債權之滿足，由此可知，被告與
    戴阿粉向告訴人戊○○借款時，顯無意圖為自己不法所有之
    詐欺犯意，客觀上亦無施用詐術，使告訴人戊○○陷於錯誤
    而交付財物之行為，自非得論以詐欺之罪名。
四、綜上所述，同案被告戴阿粉以被告名義召集民間互助會，於
    會期即將結束之際，因其他死會會員延欠會款之故宣告倒會
    ，及被告與戴阿粉向告訴人丙○○、戊○○借款，未能依約
    清償債務之行為，均屬民事之債務不履行，核與刑法詐欺罪
    之構成要件均有未合，應循民事途徑解決。此外，復查無其
    他積極證據足認被告確有與戴阿粉共犯連續詐欺取財犯行，
    核屬不能證明被告犯罪，自應為無罪判決之諭知。
據上論斷，應依刑事訴訟法第301 條第1 項，判決如主文。
本案經檢察官蔡元仕到庭執行職務。
中    華    民    國    95    年    3     月    23    日
                        臺灣板橋地方法院刑事第一庭
                            審判長法  官  鄭  水  銓
                                  法  官  陳  福  來
                                  法  官  廖  怡  貞
以上正本證明與原本無異
如不服本判決應於送達後10日內向本院提出上訴狀
                                  書記官  陳  淑  芳
中    華    民    國    95    年    3     月    23    日
附 表
┌──┬─────┬─────┬─────┬─────┬─────┐
│編號│付款人    │發票人    │票據號碼  │票面金額  │發票日期  │
│    │          │          │          │（新臺幣）│          │
├──┼─────┼─────┼─────┼─────┼─────┤
│1   │第一商業銀│麒發商行戴│LA0000000 │40萬元    │85年4 月7 │
│    │行雙和分行│阿粉      │          │          │日        │
├──┼─────┼─────┼─────┼─────┼─────┤
│2   │同上      │同上      │LA0000000 │110 萬元  │85年4 月13│
│    │          │          │          │          │日        │
├──┼─────┼─────┼─────┼─────┼─────┤
│3   │同上      │同上      │EA0000000 │50萬元    │85年12月10│
│    │          │          │          │          │日        │
├──┼─────┼─────┼─────┼─────┼─────┤
│4   │彰化商業銀│甲○○    │CR0000000 │10萬元    │84年7 月5 │
│    │行東三重分│          │          │          │日        │
│    │行        │          │          │          │          │
├──┼─────┼─────┼─────┼─────┼─────┤
│5   │第一商業銀│麒發商行戴│LA0000000 │20萬元    │85年3 月22│
│    │行雙和分行│阿粉      │          │          │日        │
├──┼─────┼─────┼─────┼─────┼─────┤
│6   │同上      │同上      │EA0000000 │50萬元    │85年4 月20│
│    │          │          │          │          │日        │
├──┼─────┼─────┼─────┼─────┼─────┤
│7   │同上      │同上      │LA0000000 │20萬元    │85年6 月13│
│    │          │          │          │          │日        │
└──┴─────┴─────┴─────┴─────┴─────┘


司法院資訊處製作；財團法人民間司法改革基金會備份。
